【裁判字號】    98,消債抗,156
【裁判日期】    981207
【裁判案由】    更生事件
【裁判全文】
臺灣臺中地方法院民事裁定           98年度消債抗字第156號
抗  告  人  甲○○○○○○
上列抗告人因聲請更生事件，對於中華民國98年8月18日本院98
年度消債更字第185號裁定提起抗告，本院裁定如下：
    主  文
抗告駁回。
抗告程序費用新臺幣壹仟元由抗告人負擔。
    理  由
一、抗告意旨略以：
(一)消費者債務清理條例乃是司法院主導推行的重要法令，其施
    行之成敗，有賴各法院秉持悲天憫人之胸懷，主動積極關懷
    而配合支持，始有可能成功。法院對於符合聲請條件者，即
    應賜予更生之機會，對於瑣碎或枝節的程序問題，應主動盡
    力協助補齊，而不是反輕易駁回案件。
(二)而本件抗告人僅是可憐的悲苦百姓，因為理財失當，墮入銀
    行循環高利息的陷阱，又要負擔家庭的重擔，才會積欠債務
    ，並非是蓄意奢侈揮霍；且其積欠的債務，銀行要求的都是
    年息將近20% 的高利貸，累積到現在，每月光是利息就要將
    近新臺幣（下同）4萬多元，抗告人就算再怎麼賺，即使都
    不吃不喝，也都負擔不起利息，更是一輩子都不可能還到本
    金，注定一輩子都要當債權人的奴隸。而政府又開放討債公
    司，以致抗告人現今過著乞丐不如的生活，且每日都要被恐
    嚇逼債，造成甚大的精神壓力。此依前揭消費者債務清理條
    例之規定，抗告人之負債總額已超過其總資產甚多，且每月
    都不足償還銀行要求的金額，但有繼續性收入，且有心還債
    ，自已符合更生之要件，並有准許更生之必要，以維護其法
    律上之正當權利。
(三)法院明知抗告人符合法定聲請要件，且有心還債，竟不能持
    平審認，只以主觀立場，橫生不當障礙，遂去除符合法定要
    件應有之法效果，此舉不僅明顯枉法裁判，更為有損當事人
    之合法權益，殊有未合。又稱抗告人應係履行得起協商條件
    云云，即逕駁回抗告人悲苦的請求，實太武斷偏頗，有欠公
    平。
(四)蓋抗告人於民國（下同）88年11月22日曾向林育良借款2,00
    0,000元，而林育良因多次催討抗告人償還債務，抗告人無
    力償還，因此於95年間要求抗告人簽立本票為憑，於不動產
    拍賣期間，以利其列入分配，乃因林育良不熟悉法律程序，
    實非抗告人之錯。另抗告人曾向曾玉雪設定抵押借款2,000,
    000元，其後又斷斷續續向曾玉雪借款約934,220元，此乃不
    同之債務，而原審竟混為一談，誤以為抗告人僅積欠曾玉雪
    934,220元，此乃對抗告人天大的誤會。又抗告人於聲請宣
    告破產時，乃因負債太多，而漏列部分債權，且抗告人積欠
    民間債權人之債務，抗告人皆可證明，實不知有何可疑之處
    。抗告人有誠意償還債務，也於98年7月13日呈報書狀，表
    示願不將民間債權納入更生程序，另外設法處理，惟原審竟
    仍質疑抗告人民間債權，而以此認為抗告人虛構債務，而駁
    回抗告人之請求，實太武斷。
(五)又社會就一般債務人之負債原因多予以標籤化認定係過渡奢
    侈浪費。然失業、健康問題支出、生意資金調度、償還親人
    債務、遭到詐欺、擔任保人、被倒會等均係導致入不敷出之
    原因，並非單純僅因其曾有浪費行為即被認定為奢侈浪費。
    今抗告人固有數筆刷卡浪費項目，然多係購買民生用品，且
    金額亦非高價之商品，僅係一般消費行為，試問誰人沒有一
    般消費行為，更何況其刷卡當時乃經濟情況正常，且自信會
    償還，實難因此即謂其係蓄意奢侈浪費。
(六)債務清理制度乃係兼為保護債務人及債權人雙方之權益，並
    非獨偏一方，且亦非不准案件，債權人就要得到錢，只是徒
    增社會災難而已。法院實應體察時代之思潮，而斟酌倘合於
    法定之要件，即債務人之負債超過資產，已達不能清償債務
    之程度，但有繼續性收入，且有償還誠意者，即應准予更生
    ，而勿要另以其他無謂之理由駁回請求，使債務人陷於龐大
    債務壓力，有損新法制度賦予債務人在經濟上重生之機會云
    云。並聲明：原裁定廢棄並裁定抗告人開始更生程序。
二、按債務人與金融機構協商成立者，不得聲請更生或清算，但
    因不可歸責於己之事由，致履行顯有重大困難者，不在此限
    ；本條例施行前，債務人依金融主管機關協調成立之中華民
    國銀行公會會員辦理消費金融案件無擔保債務協商機制與金
    融機構成立之協商，準用前項之規定，消費者債務清理條例
    第151條第5項、第6項分別定有明文。又聲請更生或清算不
    合程式或不備其他要件者，法院應以裁定駁回之，但其情形
    可以補正者，法院應定期間先命補正，復為同條例第8條所
    明定。依其立法理由可知，債務清償方案成立後，固由債務
    人按其條件履行，惟需於其後發生情事變更，在清償期間收
    入或收益不如預期，致該方案履行困難甚或履行不能，因不
    可歸責於己，始能聲請更生或清算。反之，若為協商成立前
    已存在，或尚未發生但債務人可合理預見其發生之事由，債
    務人於協商時本即應加以考慮在內，經其評估後與金融機構
    協商成立後，應受該成立之協議所拘束，自不得執此協商成
    立前已存在或可合理預見其發生之情事，主張係不可歸責於
    債務人之事由。此項規定旨在避免債務人任意毀諾已成立之
    協商，濫用更生或清算之裁判上債務清理程序，蓋以債務清
    償方案係經當事人行使程序選擇權所為之債務清理契約，債
    務人應受該成立之協議所拘束，債務人既已與金融機構協商
    成立，如認該協商方案履行有其他不適當情形，自仍應再循
    協商途徑謀求解決，不得逕依消債條例聲請更生，任意利用
    債務清理程序減輕債務。經查，本件抗告人於96年1月22 日
    依照中華民國銀行公會會員辦理消費金融案件無擔保債務協
    商機制與金融機構成立協商，自96年1月起，分120期，利率
    4%，且每月清償24,597元，惟因抗告人每月薪資僅約22,420
    元，於96年4月間毀諾一情，業經抗告人於原審提出無擔保
    債務還款計劃影本1份在卷可憑，堪信為真。惟消費者債務
    清理條例第151條第5項規定，「因」不可歸責於己之事由「
    致」履行協商顯有重大困難，業已表明兩者間需有因果關係
    。又本件抗告人係於96年1月22日依金融主管機關協調成立
    之中華民國銀行公會會員辦理消費金融案件無擔保債務協商
    機制與金融機構成立協商，有其協議書在卷可憑，而其於96
    年4月間毀諾，雖其於聲請更生狀中內載：「聲請人（即抗
    告人，下同）現今無任何財產，每月收入22420元，但每月
    必要之生活及扶養開支，則要16618元，其負債總額……，1
    個月的利息就要48000多元，……，雖希望能與銀行協商，
    降低每月償還金額，但銀行的要求仍然太高，超過聲請人之
    能力，聲請人實在負擔不起」等情，而抗告人亦於原審調查
    時陳稱：「當時每月繳款24,597元，那時作小吃攤，每天營
    業額大約4千元，每月淨利大約2萬元，我繳了4期後毀諾，
    因而繳不起」等語在卷，然抗告人所謂協商金額過高，無法
    維持最低基本生活等情，均係成立於上開協商之前，且可事
    先自行評估可否承擔之事由，自非屬協商成立後始發生之不
    可歸責之事由，抗告人亦自不得據此聲請債務清理。
三、次按為使負債務之消費者得依本條例所定程序清理其債務，
    以調整其與債權人及其他利害關係人之權利義務關係，保障
    債權人之公平受償，謀求消費者經濟生活之更生及社會經濟
    之健全發展，特制定本條例。債務人不能清償債務或有不能
    清償之虞者，得依本條例所定更生或清算程序，清理其債務
    ，消費者債務清理條例第1條、第3條分別定有明文。考其立
    法目的在於兼顧債權人、債務人雙方之利益，使陷於經濟上
    困境之消費者得以清理債務，利用此兩種不同程序妥適調整
    債務人與債權人及其他利害關係人之權利義務關係，保障債
    權人獲得公平受償，並謀求消費者經濟生活之更生機會。惟
    為避免債務人濫用此制度發生道德危機，併予嚴謹之限制。
    而更生制度之目的，既在使債務人在經濟上得有更生之機會
    ，該制度自非在使債務人恣意消費所造成之債務，轉嫁予債
    權人負擔。質言之，債務人應考量自身負債狀況，盡量過較
    不寬裕之經濟生活，誠實勤勉地盡力履行清償債務之責任，
    同時與債權人協商尋求有利雙方之解決方案，而非堅持維持
    原有經濟生活條件，意欲藉由更生程序，使債權人自行吸收
    大部分原應由債務人負責清償之債務。經查，依債權人於原
    審所提出之抗告人消費明細觀之，抗告人之消費態樣為代償
    債務｛91年8月27日118,000元、91年12月6日60,000元、92
    年11月13日146,690元、92年12月29日102,492元、93年11月
    29日信用貸款1,050,000元，代償債務955,000元）、餐廳（
    新天地餐廳、星期五公司、爭鮮迴轉壽司、台中牛排館）、
    飯店（亞太大飯店）、免稅商店（昇恆昌）、通信（全虹通
    信、東信電信、日月光通訊行、數位聯合電信）、百貨（中
    友百貨）、高額信用貸款（93年10月21日790, 000元、94年
    6月29日120,000元、94年10月14日220,000元）、預借現金
    （9 3年5月180,000元、93年12月6日100,000元、95年10月
    90,000元）、電子資訊（全國電子、順發3C、燦坤實業聯宇
    電器）、投資金融商品（Capital markets NEW YORK US）
    、其他（SUZ DONGL ING ART&CRAFT CO、美商仙妮蕾、ANNU
    ALMEMBERSHIPFEE、TRANSFER CR RETAIL）等（小額未列計
    ），此有債權人提出之消費帳明細附卷可稽。依此抗告人之
    消費已然逾越一般人生活水準，而非屬日常生活所需，而達
    奢侈、浪費、投機之程度，核與消費者債務清理條例第13 4
    條第4款所稱：「浪費、賭博或其他投機行為，致財產顯然
    減少或負擔過重之債務」等不免責事由相當。另抗告人雖主
    張：其固有數筆刷卡浪費項目，然多係購買民生用品，且金
    額亦非高價之商品，僅係一般消費行為，故無奢侈浪費情事
    云云，惟依上開抗告人消費明細觀之，諸如餐廳（新天地餐
    廳、星期五公司、爭鮮迴轉壽司、台中牛排館）、免稅商店
    （昇恆昌）、通信（全虹通信、東信電信、日月光通訊行、
    數位聯合電信）、百貨（中友百貨）及電子資訊（全國電子
    、順發3C、燦坤實業聯宇電器）等，均非一般消費行為，且
    抗告人此部分主張未見其提出相關證明，尚難憑採。茲抗告
    人依消費者債務清理條例更生之規定，欲將其恣意消費所造
    成之債務，任意轉嫁予債權人負擔，揆諸前引說明亦與本條
    例之立法目的有違，其請求亦屬欠缺權利保護之必要。再者
    ，經原審訊問各該債權人亦表明反對抗告人之更生聲請，有
    各債權人之陳報狀在卷可參，顯見本件縱令進入更生程序，
    亦將因其更生方案無法獲致債權人會議通過或法院認可而宣
    告清算，且經清算程序，抗告人亦難獲免責，徒增程序勞費
    ，毫無實益。
四、至於抗告人主張：於88年11月22日確實曾向林育良借款2,00
    0,000元，又曾向曾玉雪設定抵押借款2,000,000元，其後又
    斷斷續續向曾玉雪借款約934,220元，此乃不同之債務，而
    原審竟混為一談，誤以為抗告人僅積欠曾玉雪934,220元；
    又抗告人於聲請宣告破產時，乃因負債太多，而漏列部分債
    權，且抗告人積欠民間債權人之債務，抗告人皆可證明，實
    不知有何可疑之處等語，並經抗告人提出其所有之第一商業
    銀行帳戶存簿及彰化縣彰化地政事務所他項權利證明書影本
    各1份為證，然此情縱使為真，抗告人之更生聲請，依前揭
    說明，既不應准許，是抗告人所執其餘抗告意旨，縱經審酌
    ，亦與裁定之結果不生影響，自無再予論述之必要。
五、綜前所述，本件抗告人聲請更生，尚有不應准許之情形，則
    原審裁定駁回抗告人更生之聲請，核無違誤，抗告意旨猶執
    前詞，指摘原裁定不當，求予廢棄另為裁定，為無理由，應
    予駁回。
六、據上論結，本件抗告為無理由，依消費者債務清理條例第15
    條，民事訴訟法第495條之1第1項、第449條第1項、第95條
    、第78條，裁定如主文。
中    華    民    國    98    年    12    月    7     日
                  民事第四庭    審判長法  官  楊國精
                                      法  官  王金洲
                                      法  官  張國華
以上正本係照原本作成。
本件不得再抗告。
中    華    民    國    98    年    12    月    7    日
                                      書記官  王麗麗


司法院資訊處製作；財團法人民間司法改革基金會備份。
